【裁判字號】    95,上更(一),55
【裁判日期】    951011
【裁判案由】    殺人未遂
【裁判全文】
臺灣高等法院花蓮分院刑事判決      95年度上更(一)字第55號
上  訴  人
即  被  告  戊○○
指定辯護人  楊志航律師
上  訴  人
即  被  告  丁○○
選任辯護人  吳明益律師
            林政雄律師
上訴人因殺人未遂案件，不服臺灣花蓮地方法院中華民國92年5
月30日91年度訴字第278號第一審判決（起訴案號：臺灣花蓮地
方法院檢察署90年度偵字第3196號），提起上訴，本院判決後，
經最高法院發回，本院更為判決如下：
    主  文
原判決撤銷。
戊○○、丁○○共同殺人未遂，戊○○處有期徒刑肆年陸月，丁○○處有期徒刑伍年貳月。
扣案之鋁棒壹支沒收。
    事  實
一、戊○○、丁○○於民國90年7月15日凌晨3時許，一同前往花
    蓮縣花蓮市○○路403號RIVER PUB喝酒，同桌尚有沈安邦、
    李志國、夏桂蘭、林俊宏等人，席間，戊○○與丙○○兩人
    因細故發生口角，戊○○心生忿恨，竟基於殺害丙○○之犯
    意，先打電話邀約甲○○攜械前來幫忙，俟同日凌晨3時35
    分許，丙○○步出上開酒吧門口時，戊○○、丁○○、甲○○三人，即共同基於殺人之犯意聯絡，分持鋁棒及鐵棒，朝
    丙○○之頭部要害部位猛擊，其中有人並大喊打死他等語，
    丙○○不支倒地，戊○○等人仍不罷手，繼續腳踹或棒擊丙○○，警方據報前來處理，戊○○、丁○○、甲○○等人始
    行逃走，惟仍經警於花蓮市○○街65號前，將手持戊○○所
    有鋁棒之丁○○逮捕，扣得鋁棒1支；另在現場扣得鐵棒2支
    。丙○○受傷後，經送行政院衛生署花蓮醫院急救，認其受
    有顱內出血、左顳部（頭）深裂傷、6公分長、深達顱骨、
    顱骨骨折、右胸挫傷淤青、兩手擦傷等傷害；再送財團法人
    佛教慈濟綜合醫院急救，亦認其受有頭部外傷併腦挫傷及多
    處腦內出血、後枕部頭皮撕裂傷、顏面部撕裂傷等傷害，並
    有生命危險，住進加護病房，迄90年7月18日始脫離危險，
    倖免於難。戊○○因未看見丁○○，認丁○○已遭警逮捕，
    乃在犯罪未被發覺前，於同日上午7時許，主動至花蓮縣警
    察局花蓮分局中山派出所自首而接受裁判。
二、案經丙○○訴由花蓮縣警察局花蓮分局報請臺灣花蓮地方法
    院檢察署檢察官偵查起訴。
    理  由
一、被告丁○○之辯護人就證人於警詢及偵查中之陳述，表示同
    意作為證據；被告戊○○及其辯護人暨被告丁○○就上開證
    人於警詢及偵查時之上開陳述，並未於言詞辯論終結前聲明
    異議，依法視為同意作為證據；本院審酌該等證人陳述時之
    情況，亦認為適當，依刑事訴訟法第159條之5規定，應認有
    證據能力，先予敘明。
二、訊據被告戊○○固不否認於前揭時、地持鋁棒毆打丙○○成
    傷，惟矢口否認殺人未遂之犯行，辯稱：當日伊與丙○○發
    生爭執，想給丙○○一個教訓，所以才拿鋁棒毆打丙○○，
    但無殺人之犯意云云。被告丁○○亦矢口否認有殺人犯行，
    辯稱：當時是戊○○將鋁棒丟給伊，伊接到後並沒有動手打
    丙○○云云。
三、經查：
（一）上開事實，業據被害人丙○○於警詢中指述：伊於90年7
      月15日凌晨，與李志國、沈安邦到RIVER PUB喝酒，約3時
      35分離開該店走到車道停車格時，戊○○就在伊前方馬路
      中央對著伊罵，突然後方有一名持鋁棒朝伊背部打，另兩
      名也跟著上前打伊頭部，伊遭毆打時，他們有說出打死他
      等不利言詞等語甚詳（警卷第38、39頁）；復於偵查中指
      稱：伊確定丁○○有用鋁棒打伊（偵查卷第17頁）；並於
      檢察官親赴現場履勘時證稱：當時伊從店內走出來，戊○○站在離伊30公尺處，對伊大小聲，當二人爭執中，就有
      人從對面走來，有一人持硬物從背後打過來，伊回頭看是
      丁○○打的等語明確（偵查卷第22 頁）。核與證人沈安
      邦於警詢所稱：戊○○、丁○○、甲○○三人毆打丙○○
      ，並說打死他（警卷第43頁），及於偵查中所稱：伊先看
      到丁○○持鋁棒打丙○○等語（偵查卷第17 頁背面）；
      證人李志國於警詢中所稱：現在在派出所的戊○○、丁○○、甲○○是當時毆傷丙○○的，當時戊○○持鋁棒、丁○○持鋁棒、甲○○持鐵棒，且他們三人用手腳踢丙○○
      頭部及手背身體，並說要打死他等語（警卷第47、48頁）
      ；證人乙○○於警詢時所稱：伊看見有三人毆傷丙○○等
      語（警卷第54頁），均相符合。且有卷附記載丙○○傷勢
      之行政院衛生署花蓮醫院診斷書及財團法人佛教慈濟綜合
      醫院診斷證明書，及扣案之鋁棒1支、鐵棒2支足佐。被告
      戊○○於警詢時亦主動供承當日伊於飲酒間與丙○○發生
      口角，因氣不過，乃打電話聯絡朋友「阿南」（即甲○○
      ）帶人過來，並自車上取出鋁製球棒，等朋友到場，並看
      到丙○○步出該店時，即衝上以鋁棒毆打丙○○，其另外
      二個朋友亦一起打他（警卷第5、6頁）；於偵查、原審及
      本院審理時亦供承手持鋁棒打丙○○。而被告丁○○係手
      持棍棒逃跑時為警追捕查獲一節，亦經警員林宜村及林福
      長於原審結證屬實，互核相符。足見被害人丙○○之指訴
      與事實相符，可以採信。被告丁○○所辯伊沒有動手打丙○○云云，無非卸責之詞，非可採取。再警方逮捕丁○○
      時所查扣之鋁棒1支，依被告戊○○所稱，雖為其自車上
      取出毆打丙○○後交給丁○○之物，惟依丙○○、沈安邦
      及李志國之供述，均一致指稱目擊丁○○手持鋁棒毆打丙○○，足見丁○○用以毆打丙○○者為另支未扣案之鋁棒
      ，自不因僅查扣一支鋁棒，即謂丁○○未參與毆打丙○○
      ，或僅係徒手毆打丙○○而已，其與戊○○、甲○○三人
      間，就其等之毆打行為，均有犯意之聯絡，足以認定。
（二）丙○○於警詢時雖曾供稱伊記不得是何人毆傷伊，只記得
      約有三人打伊；於原審亦稱伊當時係遭戊○○及不認識之
      人毆打，伊不記得丁○○有無毆打伊，伊接受檢察官偵訊
      時，記憶上還記得當時情形，現在則記憶模糊，所以不敢
      確定丁○○當時有無打伊等語。惟丙○○確係遭到戊○○
      、丁○○、甲○○三人持鋁棒及鐵棒毆打，已據證人沈安
      邦、李志國供陳無訛，自不因丙○○曾供稱不記得或不敢
      確定丁○○有無毆打伊，即排除丁○○有共同棒打丙○○
      。
（三）證人沈安邦於警詢時雖曾供稱戊○○持鐵棒、丁○○用手
      腳、甲○○持鋁棒；於原審先稱現在不敢確定有無看到丁○○打丙○○，又稱伊在警詢中證稱丁○○有打丙○○等
      語實在，丁○○打丙○○沒有拿東西等語。惟戊○○係持
      鋁棒毆打丙○○，已據戊○○自始供陳在卷；李志國亦供
      稱戊○○持鋁棒、丁○○持鋁棒、甲○○持鐵棒，足見沈
      安邦此部分關於戊○○等人分持何物毆打丙○○之陳述，
      與事實不符。
（四）證人李志國於警詢時雖曾供稱除了戊○○、丁○○、甲○○三人外，還有二人參與毆打丙○○；惟被告戊○○及證
      人丙○○、沈安邦均供稱僅有三人參與毆打，而李志國又
      無法指出另有二人為何人，本院因以認定共同參與毆打丙○○者為戊○○、丁○○、甲○○三人。至於李志國雖於
      原審改稱伊當時沒有注意到丁○○有無打人，因當時太突
      然，現場又太暗；惟所述非但與其在警詢時之陳述不同，
      要為事後迴護之詞，尚難採為有利於丁○○之證明。
（五）至證人甲○○雖於原審證稱：當時現場人很多，伊沒有注
      意丁○○有無在場，只看到戊○○，我看到戊○○與丙○○二人在拉扯，戊○○並有拿球棒，當時有人喊警察來了
      ，所以就散開，直到他們散開前，伊看丙○○及他們都是
      站著，沒有趴在地上等語。然被告戊○○於警詢中已供稱
      伊用鋁棒打丙○○，看到他倒地後，又上前踢他一腳（警
      卷第10頁），且依常情，被告戊○○於案發後，卸責避過
      已嫌不及，豈有編造情節加重己身刑責之理，可徵丙○○
      於案發過程中確遭毆打倒地，甚為明灼，乃證人甲○○竟
      證稱僅看到二人拉扯，丙○○並未趴在地上云云，顯見其
      證詞並非實在，不足採信。
（六）按刑法上殺人未遂罪與傷害罪之區別，端在以加害人於行
      為之初有無戕害他人生命之故意為斷，迭經最高法院揭有
      判例足資參照。至殺人犯意之存否，固係隱藏行為人內部
      主觀之意思，被害人傷痕之多寡、受傷處所是否即為致命
      部分、傷勢輕重程度、加害人下手情形、所用兇器為何，
      並與被害人曾否相識、有無宿怨等情，雖不能執為區別殺
      人未遂與傷害之絕對標準，然非不得盱衡審酌事發當時情
      況，觀其行為動機，視其下手情形、用力輕重、剌傷部位
      之手段，佐以其所執兇器、致傷結果、與被害人之關係暨
      行為後之情狀等予以綜合觀察論斷。查本件被告等行兇所
      使用經扣案之鋁棒1支長87公分，鐵棒2支各為長94公分、
      直徑3公分及長62公分，直徑3.5公分，3支均為金屬材質
      ，質地堅硬，此經原審當庭勘驗屬實，製有勘驗筆錄可稽
      ，上開棍棒對人之身體、生命所構成之威脅遠非徒手毆打
      或一般小型武器所可比擬。被告等於行兇時，其中有人並
      大喊打死他等語，已如上述。又丙○○受傷後，先送行政
      院衛生署花蓮醫院急救，認其受有顱內出血、左顳部（頭
      ）深裂傷、6公分長、深達顱骨、顱骨骨折、右胸挫傷淤
      青、兩手擦傷等傷害，再送財團法人佛教慈濟綜合醫院急
      救，亦認其受有頭部外傷併腦挫傷及多處腦內出血、後枕
      部頭皮撕裂傷、顏面部撕裂傷等傷害，並有生命危險，住
      進加護病房，迄90年7月18日始脫離危險，轉入普通病房
      ，至同年月28日始行出院，轉為門診治療等情，亦有花蓮
      醫院診斷書及慈濟醫院91年9月6日（91）慈醫文字第
      001778 號函所附之病情說明書各1份在卷可參。足見被告
      等出手時不但口喊打死丙○○，並係針對人體重要部位（
      頭部）毆擊，下手時力道極為猛烈，其等確有殺人之故意
      ，灼然甚明。綜上所述，本件事證明確，被告二人犯行，
      堪以認定。
四、核被告二人所為，係犯刑法第271條第2項、第1項之殺人未
    遂罪。被告二人及甲○○間，就上開犯行，有犯意聯絡與行
    為分擔，為共同正犯。又被告二人已實施殺人之行為而未生
    死亡之結果，為未遂犯，依刑法第26條前段之規定，按既遂
    犯之刑減輕之。又被告戊○○於警方據報趕至現場時，雖已
    逃離該處，惟事後主動前往花蓮縣警察局花蓮分局中山派出
    所向警方供承毆打告訴人，自首犯罪一節，業據證人即承辦
    警員林宜村、林福長結證無訛。揆諸卷附筆錄，被告戊○○
    係於90年7月15日上午7時15分許製作警詢筆錄，而被告丁○○則至同日上午7時2分許始製作筆錄，足認被告戊○○係於
    犯罪被發覺前即向警方自首，嗣亦到庭接受裁判，應依對被
    告較為有利之修正前刑法第62條前段規定減輕其刑，並遞減
    之。原審對被告二人論罪科刑，固非無見。惟未明確認定甲○○為共犯，尚有未合。被告二人上訴，否認殺人未遂之犯
    行，指摘原判決不當，雖無理由，惟原判決既有未合，仍應
    撤銷改判。爰審酌被告二人僅因細故口角，即持棍棒行兇，
    使被害人遭致身體重大傷害，惡性非輕，及其等犯罪後態度
    等一切情狀，各量處如主文所示之刑。扣案之鋁棒1支，係
    被告戊○○所有，且供犯罪所用之物，業據被告戊○○供明
    在卷，爰依刑法第38條第1項第2款之規定宣告沒收。至扣案
    之鐵棒2支，雖為犯罪所用之物，惟被告等均否認為其等所
    有，亦乏證據足資證明係甲○○所有，因不予宣告沒收。
據上論斷，應依刑事訴訟法第369條第1項前段、第364條、第299
第1項前段，刑法第2條第1項前段、第28條、第271條第2項、第1
項、第26條前段、第62條前段、第38條第1項第2款，判決如主文
。
本案經檢察官翟光軍到庭執行職務。
中    華    民    國    95    年    10    月    11    日
                  刑事庭審判長法  官     謝 志 揚
                              法  官     賴 淳 良
                              法  官     林 慶 煙
以上正本證明與原本無異。
如不服本判決。應於送達後十日內，向本院提出上訴狀。其未敘
述理由者，並應於提出上訴狀後十日內向本院補提理由狀 (須附
繕本)。
                              書記官     林 明 智
中    華    民    國    95    年    10    月    11    日
附錄    本判決論罪科刑法條：
中華民國刑法第271條
（普通殺人罪）
殺人者，處死刑、無期徒刑或 10 年以上有期徒刑。
前項之未遂犯罰之。
預備犯第 1 項之罪者，處 2 年以下有期徒刑。


司法院資訊處製作；財團法人民間司法改革基金會備份。
